臺灣高等法院刑事判決
108年度交上易字第440號
上  訴  人  臺灣桃園地方檢察署檢察官
被      告  吳金憲




選任辯護人  宋英華律師
上列上訴人因被告過失致死案件，不服臺灣桃園地方法院108年
度審交易字第333號，中華民國108年7月31日第一審判決（起訴
案號：臺灣桃園地方檢察署108年度偵字第9614號），提起上訴
，本院判決如下：
    主  文
原判決撤銷。
吳金憲因過失致人於死，處有期徒刑陸月，如易科罰金，以新臺
幣壹仟元折算壹日。緩刑貳年。
    事  實
一、吳金憲本應注意行車前應詳予檢查車輛，避免遇機件故障損
    壞等無法行駛之情形，仍疏未注意保養維修，並於民國107
    年10月28日晚間某時，駕駛車牌號碼000-0000號自用小客貨
    車，沿桃園市楊梅區永美路由中壢往楊梅方向行駛內側車道
    ，於同日晚間10時43分許，行至楊梅區永美路459巷無號誌
    丁字岔路口左迴轉，所駕車輛因傳動系統設備變速箱疏未保
    養維修而生損壞，致車輛故障斜橫停駛於上開路口內，其本
    應注意汽車發生故障不能行駛，在未移置前應於車後適當位
    置豎立車輛故障警告標誌，供後方來車採取閃避措施，而依
    當時情形並無不能注意之情事，於車輛故障停駛路口達2分
    鐘後，仍未於車後適當位置擺放車輛故障警告標誌，適廖敏
    智於同日晚間10時45分許騎乘車牌號碼000-0000號普通重型
    機車搭載其女友葉芷芹，沿楊梅區永美路由中壢往楊梅方向
    行駛內側車道，行至上開路口，以超越速限50公里以上之速
    度行駛且未充分注意車前狀況，廖敏智所騎機車前車頭撞擊
    吳金憲所駕車輛之右側中間處，廖敏智與葉芷芹均因而人車
    倒地，廖敏智經送醫急救，仍於翌（29）日凌晨0時10分許
    ，因頭部外傷併胸腹部挫傷，導致創傷性休克死亡；葉芷芹
    則受有腹部鈍挫傷併肝臟第二級裂傷、右胸挫傷併第九及第
    十肋骨骨折、右臂挫傷、疑臂神經叢損傷、左側骨骨幹骨折
    、肢體及多處摩擦傷及顏面撕裂傷、單側肺挫傷、肝臟損傷
    、左側股骨幹閉鎖性移位性骨折、頭部開放性傷口、右側大
    腿擦傷及右側踝部擦傷之傷害（此部分過失傷害罪嫌部分，
    業經告訴人葉芷芹於原審撤回告訴，爰不另為不受理之諭知
    ，詳後述）。嗣吳金憲於肇事後，於有偵查犯罪權限之機關
    未發覺犯罪前，向到場處理之員警坦承為肇事人而自首表示
    願意接受裁判。
二、案經廖敏智父母廖明申、黎春桂訴由臺灣桃園地方檢察署檢
    察官偵查起訴。　　
    理  由
一、證據能力
㈠按被告以外之人於審判外之陳述，雖不符前4條（刑事訴訟法第
  159條之1至第159條之4）之規定，而經當事人於審判程序同意
  作為證據，法院審酌該言詞陳述或書面陳述作成時之情況，認
  為適當者，亦得為證據；當事人、代理人或辯護人於法院調查
  證據時，知有第159條第1項不得為證據之情形，而未於言詞辯
  論終結前聲明異議者，視為有前項之同意，刑事訴訟法第159
  條之5第1項、第2項分別定有明文。立法意旨在於傳聞證據未
  經當事人之反對詰問予以核實，原則上先予排除，惟若當事人
  已放棄反對詰問權，於審判程序中表明同意該等傳聞證據可作
  為證據，或於言詞辯論終結前未聲明異議，基於尊重當事人對
  傳聞證據之處分權，及證據資料愈豐富，愈有助於真實發見之
  理念，且強化言詞辯論主義，使訴訟程序得以順暢進行，上開
  傳聞證據亦均具有證據能力。查本判決所引被告以外之人於審
  判外之供述證據，上訴人即檢察官、被告吳金憲及其辯護人於
  本院準備程序及審理程序對於該等證據均未爭執證據能力（見
  本院卷第89頁、287至288頁），且迄至言詞辯論終結前均未聲
  明異議，本院審酌上開供述證據資料製作時之情況，並無違法
  不當及證明力明顯過低之瑕疵，認以之作為證據應屬適當，復
  經本院依法踐行調查證據之程序，揆諸前開規定，本院認該等
  證據均具證據能力。
㈡另本判決所援引之非供述證據，因檢察官、被告及其辯護人於
  本院均未爭執證據能力（見本院卷第90至91頁、第288至294頁
  )，且無證據證明係公務員違背法定程序所取得，亦無顯有不
  可信之情況或不得作為證據之情形，復經本院依法踐行調查證
  據之程序，自均具證據能力。
二、認定事實所憑之證據及理由
㈠上揭事實，業據被告於警詢、偵查、原審及本院審理時坦承犯
  行（見相卷第10頁反面、第39頁、第60至61頁；原審卷第61、
  70頁、本院卷第88、第295頁），並經證人葉芷芹即機車後座
  乘客於警詢證述其搭乘廖敏智所騎機車在上開時地發生事故（
  見相卷第68至69頁)、證人莊皓偉於原審法院民事庭證稱其當
  日在現場目擊情形在卷足佐（見本院卷第183至191頁)，並有
  道路交通事故現場圖、道路交通事故調查報告表㈠㈡、桃園市政
  府警察局楊梅分局楊梅交通分隊道路交通事故肇事人自首情形
  紀錄表、車號查詢汽車車籍表單、證號查詢汽車駕駛人表單、
  證號查詢機車駕駛人表單、車號查詢機車車籍表單、廖敏智之
  怡仁綜合醫院診斷證明書、道路交通事故照片16張、監視錄影
  翻拍照片3張、行車紀錄器錄影翻拍照片1張、葉芷芹之長庚醫
  療財團法人林口長庚紀念醫院診斷證明書、天成醫院診斷證明
  書、檢察官勘驗行車紀錄器錄影筆錄（見相卷第6至8、16、18
  至19、21至22、25、27至34、35至36、70至71、91頁）、本院
  勘驗行車紀錄器及監視錄影筆錄、桃園市政府車輛行車事故鑑
  定會109年10月6日桃交鑑字第1090005900號函附鑑定意見書（
  桃市鑑0000000案）、桃園市政府交通局110年2月17日桃交運
  字第1100007018號函附桃園市車輛行車事故鑑定覆議委員會鑑
  定覆議意見書等附卷可稽（見本院卷第135至136、219至226、
  249至254頁）。又被害人廖敏智經送醫急救，仍於翌（29）日
  凌晨0時10分許，因頭部外傷併胸腹部挫傷，導致創傷性休克
  不治死亡，經檢察官率領法醫師勘驗明確，有臺灣桃園地方法
  院檢察署相驗筆錄、相驗屍體證明書、檢驗報告書及相驗照片
  存卷供憑（相卷第37、41、42至47、52至56頁反面）。綜合上
  開證據，足認被告前揭任意性自白與事實相符，堪可採認。　
㈡按汽車發生故障不能行駛，應即設法移置於無礙交通之處，在
  未移置前或移置後均應依規定豎立車輛故障標誌，被告行為時
  之道路交通安全規則第112條第1項第12款（現移列為第112條
  第4項)定有明文。被告領有普通小客車駕駛執照（相卷第19頁
  ），對於上揭規定當知之甚稔，且應確實遵守，而事發時被告
  所駕車輛上備有警示三角錐，然其當日並未於現場擺放車輛故
  障警告標誌，業據其供述在卷（見相卷第39頁、第60頁、本院
  卷第93頁），而依本院勘驗筆錄（本院卷第136頁）顯示，自
  被告車輛故障停駛路口迄被害人廖敏智機車撞擊被告車輛，期
  間已逾2分鐘，堪認被告已有相當反應時間放置警告標誌，以
  提醒來車，是依事發當時之客觀情狀，被告對於法律所科予注
  意義務之履行，實具有作為能力且具相當之期待可能性，惟被
  告於事發後已然經過相當時間，本有充裕之反應時間及防免危
  害發生之可能，卻仍未依規擺放標誌，則其確有注意義務之疏
  懈及作為義務之違反。被告於車輛故障停駛路口後逾2分鐘，
  仍未於車後適當位置擺放車輛故障警告標誌，堪認被告當日未
  遵守前揭規定為適當之警示，致被害人廖敏智不及閃避而撞上
  ，本件經送桃園市政府交通局覆議結果，亦認「一、廖敏智駕
  駛普通重型機車，超速行駛且未注意車前狀況，為肇事主因。
  二、吳金憲駕駛自用小客貨車，遇車輛故障停駛於路口，未於
  車後適當位置擺放警告標誌，為肇事次因」（見本院卷第254
  頁），是被告駕駛行為具有過失，甚為灼然。綜上，被告疏未
  保養維修車輛而生損壞及未於發生車輛故障停駛後，在車後適
  當位置擺放車輛故障警告標誌等過失行為與被害人廖敏智之死
  亡結果間，具有相當因果關係，均甚明確。至被害人廖敏智亦
  有超速行駛且未充分注意車前狀況之情，有本院勘驗行車紀錄
  器及監視錄影筆錄附卷可稽（見本院卷第135至136頁），前揭
  車禍鑑定及覆議意見書亦同此認定，是被害人廖敏智對於事故
  之發生亦有過失，然此並無從據此解免被告之過失罪責，附此
  敘明。
 ㈢綜上所述，本案事證明確，被告過失致死犯行堪予認定。　
三、法律適用
㈠按行為後法律有變更者，適用行為時之法律。但行為後之法律
  有利於行為人者，適用最有利於行為人之法律，刑法第2條第1
   項定有明文。查被告行為後，刑法第276條過失致死罪已於民
  國108年5月31日修正生效；修正前刑法第276條第1項原規定「
  因過失致人於死者，處2年以下有期徒刑、拘役或2千元以下罰
  金。」；修正後刑法第276 條則規定「因過失致人於死者，處
  5年以下有期徒刑、拘役或50萬元以下罰金。」，經比較新舊
  法之結果，修正後之規定將修正前普通過失致死罪名的法定刑
  予以提高，並無較有利於被告之情形，依刑法第2條第1項前段
  之規定，應適用修正前刑法第276條第1項規定。
㈡核被告所為，係犯修正前刑法第276 條第1 項之過失致人死罪
  。
㈢被告於職司偵查犯罪機關尚未發覺其犯行前，即主動向前來現
  場處理之桃園市政府警察局楊梅分局楊梅交通分隊警員陳昌業
  當場承認為肇事人，自首而接受裁判，有桃園市政府警察局楊
  梅分局楊梅交通分隊道路交通事故肇事人自首情形紀錄表1 份
  附卷可憑（見相卷第16頁），符合自首之規定，爰依刑法第62
  條前段規定減輕其刑。
㈣不另為不受理諭知部分
⒈公訴意旨另略以：被告於上開時、地，因其所駕駛車牌號碼000
  -0000號自用小客貨車之變速箱因疏未保養維修而生損壞，致
  與廖敏智騎乘車牌號碼000-0000號普通重型機車搭載其女友即
  告訴人葉芷芹發生碰撞，使告訴人葉芷芹則受有腹部鈍挫傷併
  肝臟第二級裂傷、右胸挫傷併第九及第十肋骨骨折、右臂挫傷
  、疑臂神經叢損傷、左側骨骨幹骨折、肢體及多處摩擦傷及顏
  面撕裂傷、單側肺挫傷、肝臟損傷、左側股骨幹閉鎖性移位性
  骨折、頭部開放性傷口、右側大腿擦傷及右側踝部擦傷之傷害
  。因認被告就告訴人葉芷芹受傷部分亦涉犯修正前刑法第284
  條第1 項前段之過失傷害罪嫌等語。
⒉按告訴乃論之罪，告訴人於第一審辯論終結前，得撤回其告訴
  ；告訴乃論之罪，其告訴經撤回者，應諭知不受理之判決；不
  受理之判決，得不經言詞辯論為之，刑事訴訟法第238條第1 
  項、第303條第3款及第307條分別定有明文。公訴意旨認被告
  此部分涉犯修正前刑法第284條第1項前段之過失傷害罪嫌，惟
  依刑法第287條前段之規定，修正前刑法第284 條第1項前段之
  過失傷害罪為告訴乃論之罪，而告訴人葉芷芹於原審審理期間
  與被告達成和解，並具狀撤回告訴，有和解書、刑事撤回告訴
  狀各1份附卷可稽（見原審卷第49頁、第73頁至第75頁），揆
  諸上揭法條規定，本應為不受理之判決，惟檢察官認此部分與
  前經本院論罪科刑部分具有想像競合犯之裁判上一罪之關係，
  爰不另為不受理之諭知。
四、撤銷改判之理由
㈠原審審理後，認被告犯罪事證明確，據以論罪科刑，固非無見
  。然查：
⒈依上述事證，足認被告尚有於車輛故障停駛後，未依規定於車
  後適當位置擺放車輛故障警告標誌之過失，原審漏未認定，尚
  有未恰。
⒉又被害人廖敏智亦有超速行駛且未充分注意車前狀況之過失，
  業經說明如前，此牽涉被告罪責程度之判斷，允宜於科刑審酌
  時一併列入考量，原判決漏未認定上情，亦未將之列為科刑審
  酌事項，難認允當。
⒊被告於本院審理中已與被害人廖敏智家屬即告訴人廖明申、黎
  春桂達成和解，有陳報狀附卷可稽（見本院卷第255頁），犯
  後態度與原審判決時難謂相同，原審就此與被告犯罪後態度之
  科刑輕重有關事項未及審酌，自有未合。
⒋檢察官依循告訴人廖明申、黎春桂請求提起上訴以被告平日即
  應注意車輛之傳動系統設備變速箱損害，竟疏未注意保養維修
  ，且自車禍事件發生後，均未當庭或私下對被害人廖敏智家屬
  即告訴人廖明申、黎春桂表示歉意，甚至未與告訴人廖明申、
  黎春桂談過調解或和解，顯見被告並未曾就賠償及向告訴人廖
  明申、黎春桂道歉乙事積極努力，而使告訴人廖明申、黎春桂
  承受極大之精神痛苦，原審判決諭知之刑度，如被告於易科罰
  金後，卻對告訴人廖明申、黎春桂賠償之請求置之不理，將使
  告訴人廖明申、黎春桂遭受第二次精神上之傷害，實難認原審
  量刑符合公平正義原則，主張原審量刑過輕等語。然按量刑之
  輕重屬法院依職權裁量之事項，亦即在有罪判決時如何量處罪
  刑，係實體法賦予審理法院就個案裁量之刑罰權事項，準此，
  法院行使此項裁量權，自得依據個案情節，參酌刑法第57條各
  款例示之犯罪情狀，於法定刑度內量處被告罪刑；除有逾越該
  罪法定刑或法定要件，或未能符合法規範體系及目的，或未遵
  守一般經驗及論理法則，或顯然逾越裁量，或濫用裁量等違法
  情事以外，自不得指摘其量刑違法。原審判決以被告之責任為
  基礎，為科刑輕重標準之綜合考量，其量定之刑罰，客觀上未
  逾越職權，亦未違反比例原則，且被告已於本院審理中與告訴
  人廖明申、黎春桂達成和解，業如前述，檢察官上訴為無理由
  ；惟原判決既有前揭可議之處，自應由本院予以撤銷改判。
㈡爰審酌被告疏未注意保養維修車輛，復未遵守汽車故障時應豎
  立車輛故障警告標誌之交通安全規則，致被害人廖敏智不慎撞
  上被告車輛而死亡，被告犯後坦承過失致死犯行，已於本院審
  理時與告訴人廖明申、黎春桂達成和解，告訴人廖明申、黎春
  桂亦具狀向本院表示從輕量刑之意見（見本院卷第255頁），
  兼衡被告素行、過失程度、教育程度、職業、工作收入情形、
  家庭狀況暨被害人廖敏智就事故之發生與有過失等一切情狀，
  量處如主文第2項所示之刑，並諭知易科罰金之折算標準，以
  示懲儆。
五、緩刑宣告
    按刑法第74條第1項規定：「受2年以下有期徒刑、拘役或罰
    金之宣告，而有下列情形之一，認以暫不執行為適當者，得
    宣告2年以上5年以下之緩刑，其期間自裁判確定之日起算：
    一、未曾因故意犯罪受有期徒刑以上刑之宣告者」。查被告
    前未曾因故意犯罪受有期徒刑以上刑之宣告，此有本院被告
    前案紀錄表在卷可查（見本院卷第25頁），其因過失致罹刑
    典，犯後坦承犯行，經此次偵審程序及科刑之教訓後，當知
    所警惕，並參酌被告與告訴人廖明申、黎春桂已達成和解，
    經告訴人廖明申、黎春桂具狀表示之意見（見本院卷第255
    頁）等情，認對被告所宣告之刑，以暫不執行為適當，爰依
    刑法第74條第1項第1款規定，宣告被告緩刑2年，以啟自新
    。
據上論斷，應依刑事訴訟法第369條第1項前段、第364條、第299
條第1項前段，修正前刑法第276條第1項，刑法第2條第1項前段
、第62條前段、第41條第1項前段、第74條第1項第1款，刑法施
行法第1條之1第1項、第2項前段，判決如主文。
本案經檢察官楊朝森提起公訴，檢察官林弘捷提起上訴，檢察官
孫治遠到庭執行職務。
中　　華　　民　　國　　110 　年　　4 　　月　　8 　　日
                  刑事第十八庭  審判長法  官  何俏美
                                      法  官  陳海寧
                                      法  官  葉乃瑋
以上正本證明與原本無異。
不得上訴。
                                      書記官  程欣怡
中　　華　　民　　國　　110 　年　　4 　　月　　8 　　日
附錄：本案論罪科刑法條全文　　　　　　　　　　　　　　　
修正前刑法第276條
因過失致人於死者，處2 年以下有期徒刑、拘役或2 千元以下罰
金。
從事業務之人，因業務上之過失犯前項之罪者，處5 年以下有期
徒刑或拘役，得併科3 千元以下罰金。